【裁判字號】    98,易,1492
【裁判日期】    990429
【裁判案由】    詐欺
【裁判全文】
臺灣高雄地方法院刑事判決              98年度易字第1492號
公  訴  人  臺灣高雄地方法院檢察署檢察官
被      告  甲○○
上列被告因詐欺案件，經檢察官提起公訴（98年度偵緝字第2399
號），本院判決如下：
    主  文
甲○○幫助犯詐欺取財罪，處有期徒刑參月，如易科罰金，以新
臺幣壹仟元折算壹日。
    事  實
一、甲○○預見提供金融帳戶存簿、提款卡、密碼等物予陌生人
    士使用，有可能為非法集團所利用，以遂行欺騙不知情之社
    會大眾及隱匿掩飾犯罪所得財物或利益之目的，且果若發生
    如此結果，亦不違背其本意，而竟仍基於幫助詐欺之不確定
    故意，於民國97年10月27日下午某時，在高雄縣鳳山市五甲
    廟附近某夜市將其於同日甫申辦之彰化銀行旗山分行000000
    000000號帳戶（下稱彰化銀行帳戶）之存摺、提款卡及提款
    密碼，交予真實姓名、年籍不詳之成年女子，容任該女子所
    屬之詐欺集團成員使用該帳戶。嗣於97年10月29日下午1 時
    許，詐欺集團成員撥打電話予乙○○○，佯稱渠於臺中世貿
    購物抽得獎金100 萬元，辦理活動需要經費，需先支付贈與
    稅云云，使乙○○○陷於錯誤，於97年10月29日下午2 時許
    至臺中市○○區○○路一段何厝郵局，匯款新臺幣（下同）
    6 萬2 千元至甲○○之上開彰化銀行帳戶內，嗣因乙○○○
    察覺有異，報警後始循線查悉上情。
二、案經高雄縣政府警察局旗山分局報請臺灣高雄地方法院檢察
    署檢察官偵查起訴。
    理  由
一、證據能力部分：
    按被告以外之人於審判外之言詞或書面陳述，除法律有規定
    者外，不得作為證據，刑事訴訟法第159 條第1 項定有明文
    ，此即學理上所稱之「傳聞證據排除法則」，而依上開法律
    規定，傳聞證據原則上固無證據能力，但如法律別有規定者
    ，即例外認有證據能力。又按被告以外之人於審判外之陳述
    ，雖不符同法第159 條之1 至之4之規定，而經當事人於審
    判程式同意作為證據，法院審酌該言詞陳述或書面陳述作成
    時之情況，認為適當者，亦得為證據，同法第159 條之5 第
    1 項定有明文。查本判決下列所引用之證據，均經被告、檢
    察官於本院審理中同意作為證據（見本院審易卷第13頁），
    本院審酌該等傳聞證據作成時之狀況，並無違反或不當等不
    宜作為證據之情形，依前開說明，亦得作為證據。
二、訊據被告甲○○固坦承有開設上開帳戶一事，惟矢口否認有
    何幫助詐欺之犯行，辯稱：其係因看報紙要辦理貸款，才把
    存摺、提款卡、密碼交付給該名女子云云。經查：
（一）被害人乙○○○分別於上開時、地，遭犯罪集團成員以上
      述事由詐欺，致陷於錯誤，遂依對方指示匯款6 萬2 千元
      至被告上開帳戶之事實，業據證人乙○○○於警詢時證述
      甚詳，並有郵政跨行匯款申請書1 紙，被告上開彰化銀行
      之開戶資料、交易資料明細表各1 紙在卷可稽，上開事實
      ，堪可認定。
（二）被告固坦承其於申辦上開彰化銀行帳戶後，即將存摺、提
      款卡、密碼等物交付予1 名年籍姓名均不詳之女子，惟其
      對於交付上開帳戶資料之原因，辯稱：我係因看到報紙登
      貸款廣告打電話過去，對方要我拿存摺、提款卡、密碼給
      她，說錢要匯到我的帳戶裡，我才被她騙了等語，然其對
      其貸款之目的、金額若干一情，先於本院準備程序中供稱
      ：貸款用途是因為我家裡要裝修，向人家借錢的朋友一直
      催我，對方不知道跟我說30萬或50萬，我跟他講最起碼要
      貸30萬元云云（見本院卷第27頁），於本院審理中竟改稱
      ：貸款目的是因為那時沒有工作，貸款要還人家錢，對方
      告訴可以貸款10或20萬元，約20萬元等語（見本院第55
      頁），是核其前後所辯，除貸款目的前後不一之外，竟連
      貸款金額亦無法確定，衡諸一般人貸款之目的，即為解決
      自身財務缺口之需求，對於可貸得金額若干，自無不關心
      之理，被告不知可貸金額多寡，竟即向該年籍姓名身分不
      詳之人申貸，且參以其先後供述，由準備程序中之30萬至
      50萬元，至審理所稱之1 、20萬元，差距甚大，其所辯顯
      與常理有違，真實性已有可疑。又被告於偵查中先辯稱：
      「（你辦理貸款為何要另外開1 個戶頭給他？）他跟我講
      時，說要去彰化銀行辦理才可以，她說彰化銀行在辦這個
      貸款的事情比較可以通過。」，惟其又辯稱：「同一天我
      第一家是去旗山的某銀行辦理開戶，就在彰化銀行旁邊，
      該銀行行員問我辦理開戶的目的，還要保證人、親屬等資
      料，所以該銀行不讓我開戶，後來第2 次才去彰化銀行開
      戶。」、「（你不是說對方只說能在彰化銀行辦，為何你
      先到別家銀行開戶？）我看報紙聯絡對方時，他就跟我說
      要去彰化銀行開戶。」等語（見偵卷第15-16 頁），是其
      對於收取帳戶之人交代要去彰化銀行，為何還先去另一家
      銀行開戶一情之描述，已有矛盾，又被告於本院審理中復
      改稱：對方只是叫我去旗山開戶就好，所以我先到陽信銀
      行開戶，後來開戶不成，她叫我去彰化銀行辦辦看，最後
      她才說向彰化銀行貸款云云（見本院卷第52-53 頁），其
      前後陳述除大相逕庭外，又辦理貸款之銀行應與開戶銀行
      相同，其先辯稱開新戶的原因是因為對方說彰化銀行比較
      好貸款，但其前往陽信銀行開戶不成後，竟馬上任意更換
      1 家銀行開新帳戶，顯然其開新戶之目的即與該銀行是否
      容易貸款無關，其上開辯解乃屬事後虛捏矯飾之詞，要不
      足採。
（三）又金融機構帳戶為人民存取財產之重要工具，一般人對於
      帳戶存摺及金融卡均會妥善保管，被告自陳係透過報紙廣
      告得知此辦理貸款之管道云云，衡諸常情，其當應注意並
      留下與之接觸之承辦人員之姓名等資料，以免貸款下來無
      法領取，然被告於未曾確認對方身份、上開帳戶資料究為
      何用、之後要如何取回之情形下，竟將其私人重要之帳戶
      存簿、提款卡、密碼等物交予素昧平生之人，審理中亦無
      法提供該人之任何姓名、住居所或聯絡電話等資料以供查
      證，僅以：我只知道聯絡人是1 位臺南的小姐，後來發生
      警示帳戶後，我有再聯絡她，電話打不通，報紙在我舊的
      租屋處，搬家沒有留起來，電話也沒有留等語置辯，其所
      為已與常情不合。又正常辦理貸款必須透過徵信，確認貸
      款人以往之信用情況，以評估是否放款以及放款額度，確
      認放款之風險，並毋須繳交存摺、提款卡、密碼等資料，
      惟被告申貸過程中，對方並未徵信，反而要求被告交付帳
      戶存簿、提款卡、密碼等與貸款無關之物，參諸被告並非
      無貸款經驗之人，經其偵查中自承：我以前去旗山農會和
      郵局辦過貸款，當時我提供影印的身分證、存摺去辦理貸
      款，但沒有提供提款卡等語（見偵緝卷第15頁），是其對
      於上開顯然違反常情之事，竟未曾懷疑，已難令人採信，
      又參諸被告於本院準備程序中對於辦理貸款經驗一事，又
      改稱：之前沒有辦理貸款經驗，不很熟云云，其事後卸責
      掩飾之意甚明，其所辯要難憑採。況被告辯稱：對方說交
      付帳戶資料的目的是這樣貸款可以直接匯到我帳戶等語，
      惟被告將提款卡、密碼一併交予他人，則貸款金額核撥下
      來後，豈非將遭持有上開提款卡、密碼之人提領一空，被
      告對此竟僅以：我裡面沒有什麼錢，我本身也沒有發覺云
      云置辯，足見其所辯均悖於常理，俱無可採。
（四）又被告於被害人遭詐騙前之97年10月27日下午，在不詳地
      點將上開帳戶存摺、提款卡及提款密碼提供予不詳詐欺集
      團成員使用時，依一般人之社會生活經驗，可預見倘係合
      法收入，本可自行向金融機構開戶使用，而無蒐集他人帳
      戶之必要，又利用人頭帳戶作為出入帳戶，而向不特定民
      眾詐取金錢之犯罪案件層出不窮，且經媒體廣為披載，被
      告對此應知之甚詳，縱不知該犯罪集團將用以作何犯罪用
      途，然對於該犯罪集團將利用其所交付之帳戶，用於犯罪
      之使用，顯屬可以預見其發生，且並不違背其本意，足見
      被告應有幫助該犯罪集團利用上開帳戶作為詐欺取財不法
      使用之不確定故意存在，要屬無疑。綜上所述，本案事證
      明確，被告幫助詐欺取財之犯行，堪以認定。
三、按刑法第339 條第1 項之詐欺取財罪，係以施用詐術使人陷
    於錯誤而交付財物為犯罪構成要件，上開詐騙集團利用被告
    提供之帳戶，作為指示被害人匯款進入而據以提領詐騙款項
    遂行詐欺犯行之工具，被告提供帳戶要非詐欺取財罪之構成
    要件行為，且被告僅將帳戶交與他人後即未再過問，亦無為
    自己犯罪之意思，其行為僅係對於該犯罪之實行有所助益之
    協助行為，故核被告所為，係犯刑法第30條第1 項、第339
    條第1 項幫助詐欺取財罪。被告係幫助犯，依刑法第30條第
    2 項規定，按正犯之刑減輕之。又按刑法上財產犯罪之既未
    遂，係以財產已否入行為人實力支配下作為區別，從而，本
    件被害人已將款項匯入被告帳戶，嗣後上開款項雖未及提領
    ，即由銀行圈存後退還予被害人，惟詐欺集團成員既取得該
    被告帳戶之提款卡、存摺帳戶、密碼等資料，自對該款項已
    取得實力之支配而屬既遂，附此敘明。爰審酌被告雖未實際
    參與詐欺取財犯行，但其提供帳戶供不法犯罪集團使用，不
    僅造成執法機關不易查緝犯罪行為人，嚴重危害社會治安，
    助長社會犯罪風氣，更造成被害人求償上之困難，並參酌被
    告犯後飾詞矯飾，未見悔意，及其犯罪目的、手段、造成之
    損害等一切情狀，量處如主文所示之刑，並諭知易科罰金之
    折算標準。
據上論斷，應依刑事訴訟法第299 條第1 項前段、刑法30條、第
339 條第1 項、第41條第1 項前段，刑法施行法第1 條之1 ，判
決如主文。
本案經檢察官陳麗琇到庭執行職務。
中    華    民    國    99    年    4     月    29    日
                  刑事第一庭    審判長法  官   蔡國卿
                                      法  官   王淑惠
                                      法  官   張琬如
以上正本證明與原本無異。
如不服本判決應於收受送達後10日內向本院提出上訴書狀，並應
敘述具體理由；如未敘述上訴理由者，應於上訴期間屆滿後20日
內向本院補提理由書（均須按他造當事人之人數附繕本）「切勿
逕送上級法院」。
中    華    民    國    99    年    4     月    29    日
                                      書記官   劉甄庭
附錄法條：
中華民國刑法第339條第1項
（普通詐欺罪）
意圖為自己或第三人不法之所有，以詐術使人將本人或第三人之
物交付者，處 5 年以下有期徒刑、拘役或科或併科 1 千元以下
罰金。

司法院資訊處製作；財團法人民間司法改革基金會備份。
